【裁判字號】    97,上訴,1823
【裁判日期】    971111
【裁判案由】    強盜
【裁判全文】
臺灣高等法院刑事判決                97年度上訴字第1823號
上  訴  人
即  被  告  乙○○
選任辯護人  游勝韃律師（法律扶助）
上列上訴人因強盜案件，不服臺灣板橋地方法院96年度訴字第34
27號，中華民國97年3月4日第一審判決（起訴案號：臺灣板橋地
方法院檢察署96年度偵字第20525 號），提起上訴，本院判決如
下：
    主  文
原判決撤銷。
乙○○無罪。
    理  由
一、公訴意旨略以：被告乙○○前因過失傷害案件，經臺灣嘉義
    地方法院以89年度交易字第286號判決判處有期徒刑5月，如
    易科罰金，以銀元300元折算1日確定，另因違反護照條例案
    件，經臺灣嘉義地方法院以91年度訴字第309 號判決判處有
    期徒刑4 月，如易科罰金，以銀元300元折算1日（另併科罰
    金新臺幣4 萬元）確定，前開徒刑嗣經臺灣嘉義地方法院以
    92年度聲字第105號裁定定應執行有期徒刑8月，如易科罰金
    ，以銀元300元折算1日確定，於民國92年4月2日易科罰金執
    行完畢。詎其仍不知悔改，竟夥同另二名真實姓名年籍不詳
    之成年男子，基於意圖為自己不法所有之犯意聯絡，於96年
    4月14日凌晨2時許之夜間，分持非屬槍砲彈藥刀械管制條例
    所規定列管之不明槍枝及客觀上足以對人之生命、身體構成
    威脅，可作為兇器使用西瓜刀（均未扣案），一起侵入被害
    人庚○○位在臺北縣樹林市○○街大同山上自建鐵皮屋之住
    處內，先由乙○○朝天花板開槍射擊1 次，喝令在場之被害
    人庚○○、戊○○、己○○等人依指示集中在前址屋內一處
    蹲下，由其中一人持刀加以看守，同時對在場之人恫稱：「
    我們是來求財的」等語，要求在場之人交付身上所有財物，
    期間因發覺被害人有匿藏財物之情形，被告乙○○復朝天花
    板開槍射擊1 次，恫稱：「你們東西若不全部交出來，等一
    下請你們吃土豆」等語，以此強暴方式致在場人均不能抗拒
    ，而使被害人庚○○交付其所有之NOKIA牌手機1 支、手錶1
    支、汽車鑰匙1支及現金新臺幣2萬餘元；使被害人戊○○交
    付其所有之皮爾卡登牌手機2支（序號即IMEI碼分別為00000
    0000000000、000000000000000 號，下分別簡稱甲手機、乙
    手機）及現金新臺幣8 千餘元；使被害人己○○交付其所有
    之NOKIA牌手機1 支（序號為000000000000000號，下簡稱丙
    手機）等物得手後，旋即逃離現場。嗣經警依被害人己○○
    、戊○○所有之前開手機序號調閱通聯紀錄，循線於96年 9
    月4 日下午3時許，在嘉義縣民雄鄉○○路45之1號，將被告
    乙○○拘提到案，並當場扣得丙手機，另於同日下午3 時15
    分許，在不知情林進財、賴美君夫妻位在嘉義縣民雄鄉○○
    村○○路320 號住處進行搜索，扣得被告乙○○先前交付與
    林進財、賴美君夫妻使用之甲手機、乙手機，始悉上情，因
    認被告乙○○涉犯刑法第330條第1項之加重強盜罪嫌。
二、按被告未經審判證明有罪確定前，推定其為無罪；又犯罪事
    實應依證據認定之，無證據不得認定犯罪事實；又不能證明
    被告犯罪者，應諭知無罪之判決，刑事訴訟法第154條第1項
    、第2 項及第301條第1項分別定有明文。又事實之認定，應
    憑證據，如未能發現相當證據，或證據不足以證明，自不能
    以推測或擬制之方法，為裁判基礎（最高法院40年度臺上字
    第86號判例參照）。另認定犯罪事實所憑之證據，雖不以直
    接證據為限，間接證據亦包括在內；然而無論直接或間接證
    據，其為訴訟上之證明，須於通常一般之人不致有所懷疑，
    而得確信其為真實之程度者，始得據為有罪之認定，倘其證
    明尚未達到此一程度，而有合理之懷疑存在時，即無從為有
    罪之認定，最高法院76年度台上字第4986號著有判例可資參
    照。又按被告否認犯罪事實所持辯解縱使不能成立，除非有
    確實證據足以證明對於被告犯罪已無合理之懷疑外，不能遽
    為有罪之認定，刑事訴訟法規定被告有緘默權，被告基於「
    不自證己罪原則」，並不負有自證無罪之責任，不能因被告
    未能提出證據資料證明其無罪，即認定其有罪。
三、公訴人認被告涉有加重強盜犯行，無非以被告之供述、被害
    人庚○○、戊○○及己○○之證述、證人林進財、賴美君之
    證述、台北縣政府警察局樹林分局指認犯罪嫌疑人紀錄表、
    贓物認領保管單、手機相片及行動電話申登人資料、雙向通
    聯記錄、現場及監視器翻拍照片等為其論據。
四、訊據被告乙○○固坦承係伊將甲手機、乙手機交付與不知情
    之林進財、賴美君夫妻使用，自己持用丙手機之事實，惟堅
    詞否認涉有加重強盜犯行，辯稱：扣案手機3支都是自稱「
    甲○○」不詳年籍之男子交給伊的，伊自己使用的手機、門
    號SIM 卡先前也有出借給「甲○○」使用，因為被告被收押
    ，所以沒有辦法提供「甲○○」之年籍資料，而本案通聯紀
    錄只能證明被告當時使用的手機門號曾經有到臺北縣樹林地
    區，無法證明被告確有至案發地點，且被害人庚○○等人亦
    無法明確指認被告涉犯本案等語。
五、經查：
  (一)按證人即被害人庚○○、戊○○、己○○警詢筆錄及其於台
    北縣政府警察局樹林分局指認犯罪嫌疑人紀錄表，均為被告
    以外之人於審判外在司法警察調查中所為之言詞陳述，經被
    告於原審準備程序爭執其證據能力（原審卷第41頁），經查
    無刑事訴訟法規定之例外情形，依刑事訴訟法第159條第1項
    規定，應認均無證據能力。
  (二)被害人庚○○、戊○○、己○○等人於前揭案發時、地，遭
    三名成年歹徒分持刀、槍結夥以強暴、脅迫方式強盜財物之
    經過情形，業據證人庚○○、戊○○於原審審理時，證人己○○於檢察官訊問及原審審理時，各已證述綦詳，且經核彼
    此所證情節大致相符，應認其所證遭強盜之經過，堪以採信
    。惟就被告是否即強盜中之一人，證人即被害人庚○○雖於
    警詢中因認被告體型及臉圓圓的，指認其與強盜中一人有點
    像，惟於原審審理時，經再次請其確認是否在庭之被告即為
    強盜之一，其確認後則證稱：確定未蒙面開槍的人不是被告
    等語（原審卷第65、68頁），雖其對於被告之身高認為差不
    多僅169 公分，與事實上被告身高已逾170公分而接近175公
    分有所未符，但其並非僅單憑被告身高而判斷是否為本案歹
    徒，對該身高上之誤認，應不至於影響其指認被告並非實施
    強盜犯行之結果。另證人即被害人戊○○於原審審理時，固
    證稱：其中一個胖胖的，二個普通，因為時間過那麼久，而
    且他們搶的很匆忙，我又喝酒，所以我現在指認不出來等語
    ，經原審命其指認在庭之被告，其則證稱：身材是有像，可
    是臉好像不像，聲音亦認不出來等語，並證稱：「（你在警
    察局指認的時候，是先看人還是先看照片？）我忘記了」、
    「我去的時候，就看到被告銬在牆邊，當時只有被告被銬手
    銬」、「（你當時有無告訴警察說你不確定？）我有說我不
    確定，但是身材很像」等語（原審卷第131至133頁），證人
    即被害人己○○則證稱：不是很確定在庭被告就是搶我們的
    人，但很像沒有蒙面開槍的人等語（原審卷第136 頁），且
    證稱：「（你在警察局的時候，有無跟警察講說不確定是被
    告？）有。確實是不確定」等語（原審卷第138 頁），是依
    證人戊○○、己○○所證，即使是警詢時之指認，至多僅能
    認定被告與本案較胖歹徒在身材上相似而已，其他則無法積
    極認定被告確為強盜中之一人，又現場及監視器翻拍照片均
    未拍攝到強盜之身影可供比對，是證人庚○○、戊○○、己○○所證，均無法作為不利於被告之依憑。
  (三)又查，扣案甲、乙手機係被告交付與林進財、賴美君夫妻使
    用（門號分別為0000000000、0000000000號），而丙手機為
    警查扣前，則係由被告本身持有使用中等情，業據被告於供
    承不諱外，復經證人林進財、賴美君於原審審理時證述明確
    ，且有各扣案手機之通聯紀錄在卷可參（通聯紀錄就手機序
    號均僅有明確顯示前十四碼，最後一碼則皆以0 顯示，此為
    本院辦理刑事案件職務上所已知，附此敘明）、贓物認領保
    管單、手機相片在卷可稽。又被害人綽號「阿男」之人遭強
    盜之手機，經警依手機序號調閱通聯記錄，於97年4 月28日
    及29日該手機即由被告之父丁○○所有之門號0000000000及
    被告之後母丙○○所有之門號0000000000使用中，有通聯紀
    錄及使用人資料在卷可稽（偵卷第52頁），亦據證人丁○○
    及丙○○於97年10月21日到庭證稱前揭手機門號確係其使用
    等語。又依卷內林進財、賴美君、丙○○、丁○○所使用門
    號之通聯紀錄顯示（偵卷第52、53頁），被告最遲於96年 4
    月28日以前，即已將前揭手機交付林進財、賴美君、丙○○
    、丁○○等人使用。以上事實，固可認定被告在距離本案案
    發時點尚未逾半個月，即持有被害人遭強盜之手機，然被告
    取得該贓物之可能性甚多，其時點亦非密接於案發之時，此
    外又無其他積極證據足以認定被告即係本案三名歹徒之一，
    自難據此逕認被告有加重強盜犯行。
  (四)至於被告對其何以取得本案遭強盜之前揭手機，及使用之門
    號0000000000、0000000000於本案案發前晚，何以均使用臺
    北縣板橋市、樹林市一帶之基地台，甚至於96年4 月14日凌
    晨2時45分許，復在臺北縣樹林市○○路附近以門號0000000
    000接聽電話，然後於96年4月14日上午即開始往南移動，依
    被告之電話通聯記錄所示，迄至當天下午1 時35分許，被告
    即回到嘉義縣民雄鄉○○路居處進行通話等情，前雖辯稱該
    遭強盜之手機是撿到的，嗣於原審均改辯稱因其將所使用之
    手機及門號借予「甲○○」，該遭強盜之前揭手機亦為「甲○○」所交付云云，然被告對於「甲○○」之真實姓名年籍
    等資料均一無所悉，經本院調閱全台設有戶籍名為「甲○○
    」之人，將近百人，有戶籍資料在卷可稽，經提示予被告辨
    識，其亦無法明確指出係其中何人，按被告既與該「甲○○
    」彼此互不熟識，焉有可能無故將手機含門號SIM卡借予「
    甲○○」任意撥打使用？顯與常情有違。且依通聯紀錄所示
    （偵卷第112至117頁），持用被告所使用0000000000門號之
    人，於96年4 月7日至同年月9日11時22分許，均使用被告位
    在嘉義縣民雄鄉○○路居處附近之基地台通話，查該門號嗣
    使用台北縣板橋市地區基地台通話之對象，亦繼續與其先前
    在嘉義縣民雄鄉通話聯絡之0000000000、0000000000等門號
    同有相互撥打聯絡之情事，並無更換使用人之情形。足認被
    告所辯出借手機及門號予「甲○○」，及遭強盜之手機係「
    甲○○」所交付等情，均不可信。惟被告所辯雖不可信，但
    單純以其於案發前後曾至台北縣板橋市、樹林市一帶之事實
    ，尚不能證明與本件強盜案有直接關聯性，至於其取得遭強
    盜之手機來源，仍有多種可能，並無確實證據足以證明對於
    被告犯罪已查無其他合理之懷疑，自難僅因被告之辯解不可
    採信，即認定其有罪。
  (五)又被告前經本院送法務部調查局為測謊鑑定，然因被告測試
    時有控制呼吸之喘氣情形，研判係肥胖所致無法改善，經 3
    次測試所得之生理反應圖形仍受呼吸影響，無法據以研判有
    無說謊，有該局97年9 月1日調科參字第09700356260號函在
    卷可稽，其測謊無結果，並不能據為不利於被告之判斷，附
    此敘明。
  (六)揆諸上揭說明，核屬不能證明被告犯罪。
六、綜上所述，尚不能證明被告犯罪，此外復查無他積極證據足
    認被告涉有上開加重強盜犯行，自應為無罪之諭知。原審未
    察，遽認被告成立加重強盜罪，尚有違誤，被告上訴意旨，
    指摘原判決不當，為有理由，自應由本院將原判決予以撤銷
    改判，並另為被告無罪之諭知，以臻妥適。
據上論斷，應依刑事訴訟法第369條第1項前段、第364條、第301
條第1項，判決如主文。
本案經檢察官王金聰到庭執行職務。
中    華    民    國    97    年    11    月    11    日
                  刑事第二十庭審判長法  官  楊貴雄
                                    法  官  鄧振球
                                    法  官  高愈杰
以上正本證明與原本無異。
檢察官如不服本判決，應於收受送達後10日內向本院提出上訴書
狀，其未敘述上訴之理由者並得於提起上訴後10日內向本院補提
理由書（均須按他造當事人之人數附繕本）「切勿逕送上級法院
」。
                                    書記官  廖月女
中    華    民    國    97    年    11    月    12    日


司法院資訊處製作；財團法人民間司法改革基金會備份。
